臺灣士林地方法院民事判決　　　　　　100年度重勞訴字第4號
原　　　告　陳一崇
訴訟代理人　邱姿瑛律師
　　　　　　呂承璋律師
被　　　告　中鼎工程股份有限公司
法定代理人　余俊彥
訴訟代理人　張嘉真律師
　　　　　　魏潮宗律師
上列當事人間請求確認僱傭關係存在等事件，本院於民國100 年
11月14日言詞辯論終結，判決如下：
    主      文
原告之訴及假執行之聲請均駁回。
訴訟費用由原告負擔。
    事實及理由
一、原告起訴主張：其自民國67年3 月1 日起任職於被告公司，
    擔任管線設計部工程師，月薪為新臺幣（下同）72,940元，
    任職期間表現認真，從未受任何懲戒處分。詎被告竟片面以
    原告不能勝任工作為由，先於99年10月19日通知原告將於同
    年11月1 日終止兩造間之勞動契約，嗣又於99年10月29日通
    知原告將延至同年11月6 日再行終止，惟其並未能提出任何
    具體事證，證明原告在客觀上之能力有不足勝任工作之情形
    ，或在主觀上有能為而不為、可作而無意作之情事，亦從未
    施以必要之教育、訓練、輔導或職務調整，更無降職或減薪
    等懲戒處分，其逕依勞動基準法第11條第5 款之規定終止勞
    動契約，顯於法不合，原告遂向被告表明無法接受該解雇處
    分，並繼續前往被告公司提供勞務，然遭被告拒絕。是兩造
    就原告與被告間之僱傭關係是否存在，顯有爭執，為此，訴
    請確認兩造間之僱傭關係存在，並請求被告按月給付原告薪
    資等語。並聲明：(一)確認原告與被告間之僱傭關係存在。(二)
    被告應自99年11月6 日起至原告復職日止，按月於每月30日
    前給付原告72,940元，及自應給付之翌日起至清償日止，按
    年息5%計算之利息。(三)願供擔保，請准宣告假執行。
二、被告則以：(一)原告於97年至99年間，曾陸續參與河北保定太
    陽能原料廠設計專案（下稱河北保定專案）、泰國PTT 石化
    廠設計專案（下稱泰國PTT 專案）、沙烏地LDPE報價案（下
    稱沙烏地LDPE專案）、沙烏地Amines專案，然均發生品質不
    良及無法如期完成之情形，而需由他人修正或重作，或臨時
    加派人力協助，始能完成，顯見原告確實不能勝任工作。(二)
    因原告參與前述專案之表現均不理想，無任何專案主管願接
    受其參與專案，以致原告自99年2 月至4 月及99年6 月至10
    月間，均未參與任何專案工作，而僅以「自我訓練」之名目
    ，坐領乾薪長達8 個月之久，且於該段期間內，亦未參加被
    告開設之線上自我學習課程，以加強其專業技能，顯見原告
    不僅在客觀上不能勝任工作，在主觀上亦欠缺忠誠履行勞務
    之工作意願，自有不能勝任工作之情形甚明。(三)原告97、98
    、99年度之績效均列於倒數5%，且被告為輔導原告改善工作
    能力及效率，乃由原告之直屬主管與原告面談後，於97年12
    月24日以部門輔導員工績效改善方案實施表，告知原告績效
    不佳之原因及協助改善方案，嗣又於98年4 月2 日再度以績
    效改善通知函，書面告誡原告績效不佳應予改善，然歷經輔
    導多時，原告之工作能力及效率仍未改善。被告並曾嘗試將
    原告調至其他專案工作或其他部門，然均遭其他專案主管或
    部門主管以原告工作表現不佳為由拒絕，被告不得已始依勞
    動基準法第11條第5 款之規定，終止兩造間之勞動契約，是
    兩造間之僱傭關係應不存在，原告亦不得請求被告給付薪資
    等語，資為抗辯。並聲明：(一)原告之訴及假執行之聲請均駁
    回。
    (二)如受不利判決，願供擔保，請准宣告免為假執行。
三、兩造不爭執之事實：
    原告自67年3 月1 日起任職於被告公司，擔任管線設計部工
    程師，嗣經被告以原告不能勝任工作為由，自99年11月6 日
    起終止兩造之勞動契約，斯時原告之月薪為72,940元。
四、本件經依民事訴訟法第271 條之1 準用同法第270 條之1第1
    項第3 款規定，整理並協議簡化爭點後，兩造同意協議簡化
    後之爭點為：原告有無對所擔任之工作不能勝任之情形？（
    本院卷一第121 頁）茲就上開爭點，析述本院得心證之理由
    如下：
  (一)按勞工對於所擔任之工作確不能勝任時，雇主得預告勞工終
    止勞動契約，勞動基準法第11條第5 款定有明文。又依上開
    規定，勞工對於所擔任之工作確不能勝任時，雇主得預告勞
    工終止勞動契約，揆其立法意旨，重在勞工提供之勞務，如
    無法達成雇主透過勞動契約所欲達成客觀合理之經濟目的，
    雇主始得解僱勞工，其造成此項合理經濟目的不能達成之原
    因，應兼括勞工客觀行為及主觀意志，是該條款所稱之「勞
    工對於所擔任之工作確不能勝任」者，舉凡勞工客觀上之能
    力、學識、品行及主觀上違反忠誠履行勞務給付義務均應涵
    攝在內，且須雇主於其使用勞動基準法所賦予保護之各種手
    段後，仍無法改善情況下，始得終止勞動契約，以符「解僱
    最後手段性原則」（最高法院96年度台上字第2630號判決要
    旨可資參照）。
  (二)經查，原告於97年至99年間，曾陸續參與河北保定專案、泰
    國PTT 專案、沙烏地LDPE專案、沙烏地Amines專案等，其於
    各專案之工作表現如下：
  1.河北保定專案（97年2 月至同年4 月）：
    查原告參與河北保定專案時，乃負責管架之配管設計工作，
    然因原告專業設計不佳，設計出來之管架下面是空的，導致
    材料浪費，且經該專案主管反應無法與原告溝通，及原告曾
    與同事吵架，故在專案結束前，即將原告調至泰國PTT 專案
    等情，業據證人林聰陸證述明確（本院卷一第82頁背面），
    原告雖否認上情，並主張管架下層保持淨空乃督導吳志堅之
    決定，亦無溝通不良之情形云云，然並未提出任何證據以實
    其說，其空言否認證人林聰陸之前揭證詞，尚無從採信。
  2.泰國PTT 專案（97年5月至98年11月）：
  (1)被告主張原告於參與泰國PTT 專案期間，負責AN廠及MMA 廠
    之閥類撿料、新增管件編號、特殊材料之規格表開列等工作
    ，然其中閥類撿料部分，原告速度太慢且發生錯誤，經主管
    徐強告知可無庸就每個閥逐一編號以提高效率後，仍堅持以
    原來之方式先逐一編號標記，致需調派其他同事支援；新增
    管件編號部分，原告亦有速度太慢及發生遺漏、錯誤之情形
    ，而需由其他同事重新整理；特殊材料之規格表開列部分，
    原告不僅速度太慢、發生錯誤，需另請他人幫忙檢查，且就
    工作內容需向其他部門取得資料部分，並未自行處理，卻要
    求他人幫忙取得，甚或直接向某家廠商詢問，以致效率低落
    ，且經主管指正後，即心生不滿而向部門經理提出申訴等情
    ，業經證人林聰陸、陳榮盛、徐強、林忠鴻等人證述綦詳（
    本院卷一第82頁背面、85頁背面、86頁、99頁背面），復有
    工作報告、電子郵件、撿料檔案錯誤訊息、閥類撿料Excel
    檔案等影本在卷可參（本院卷一第89-91 、124 頁以下），
    自堪信為真實。
  (2)原告雖否認有被告所指前揭工作效率低落及品質不佳之情形
    ，並稱其均能如期完成工作云云，然觀諸原告於98年4 月2
    日及同年5 月18日自行製作之工作報告中，即載有：「1.昨
    天早上職和Steam Trap的著名廠商Spirax/ Sarco 的江先生
    討論蒸汽主管線的凝結水量的計算原則和選用Steam Trap種
    類的原則，徐強在座位上指責我Steam Trap種類不是我決定
    的，我不應該花時間問廠商如何選用Steam Trap種類，我向
    他解釋AN/MMA使用的Steam Trap，除了浮球式的Steam Trap
    需要另外使用Strainer以外，都是Trap附帶濾網的，不需要
    另外使用Strainer，他就改口指責我填的Steam Trap data
    sheet 錯誤很多，Steam Trap data sheet 在許世恩那兒
    Review2 個多月，林副理可以就近看一看是什麼錯誤很多；
    P&id標示Steam Trap如果和前述的原則不一致，就要COMMNT
    P&id並且影響到Strainer data sheet 要跟著變更，我向專
    家請教相關知識，徐強有需要這麼嚴厲的指責我嗎？」、「
    4.Steam Trap data sheet 的操作壓力、操作溫度、設計壓
    力、設計溫度、背壓、差壓和凝結水負載，都是方法的人員
    提供的，在拖了2 個月之後，許世恩在3 月25日臨時找我和
    徐強開會討論Steam Trap data sheet ，許世恩說背壓、差
    壓和操作壓力的數值不能夠吻合，凝結水負載的數值也不對
    ，又說方法的Leader卓朝慶不承認這些數值是方法的人員提
    供的，我告訴他，由outlook 找到這些數值的證據需要花一
    些時間，徐強就當場指責我填的Steam Trap data sheet 錯
    誤很多；在會議結束後，我花了一些時間將證據找出來，轉
    寄給許世恩和徐強，他們又默不吭聲」、「3.…徐強又開始
    抓狂，指責我：STEAM TRAP的SPECIAL ITEM作了一個月作不
    完，這種霸權的老招式，我已經看透透…」等語（本院卷第
    89、91頁），顯見原告於製作特殊材料之規格表時，確有因
    速度太慢及發生錯誤，而經專案主管指正之情事，其所稱均
    能如期完成云云，應非事實。至原告雖又以其係向廠商請教
    相關知識及Steam Trap data sheet 之相關數據是方法部所
    提供，主張其工作表現並無疏失或不當云云，惟原告所參與
    之專案均有一定工作時程之要求，如遲延完成，將導致被告
    公司蒙受違約罰款之損失，此業據證人徐強證述在卷（本院
    卷一第101 頁背面），基此，原告在處理工作事務時，自應
    按主管分配之工作內容，在兼顧品質與效率之情形下妥速完
    成，至非由其負責之部分，在時間壓力下，則不宜投注過多
    之時間精力深入探究，是縱認原告係為了解Steam Trap種類
    之相關知識，而向廠商詢問討論，然此既非其應負責處理之
    工作項目，在工作時程之考量下，仍屬不宜，原告自不能以
    此作為其無法如期完成工作之卸責事由；另原告針對其依據
    方法部提供之資料製作相關數值，而發生數值不吻合之情形
    ，雖主張相關資料乃方法部所提供，故非其疏失云云，然其
    既為專業工程設計人員，就其所製Steam Trap data sheet
    之相關數值是否合理，應有審核判斷之責任與能力，能否謂
    其就錯誤之發生全無疏失，已有疑義，且當其他部門人員事
    後檢查發現確有錯誤後，為即時解決問題，本應從速檢討改
    正，惟原告竟自行製作工作報告呈送部門主管，指稱主管係
    雞蛋裡挑骨頭云云，其作法亦有可議。
  (3)綜上，原告在參與泰國PTT 專案期間，確有被告所指工作效
    率低落及品質不彰之情事，應堪認定。
  3.沙烏地LDPE專案（98年12月至99年1月）：
    被告主張原告參與沙烏地LDPE專案時，負責管線配置及撿料
    工作，惟因發生錯誤，致需由他人重新核對等情，業經證人
    林聰陸證述無訛（本院卷一第83頁），應堪信為真。
  4.沙烏地Amines專案（99年5月）：
    被告主張沙烏地Amines專案係接續其他設計公司未完成之工
    程設計案，而原告負責之工作為核對各項材料之請購單與材
    質證明文件所載之數量是否一致，屬簡易之整理工作，原預
    定1 個月內完成，然約2 星期後，該專案主管反應原告速度
    太慢可能無法如期完成工作，遂要求林聰陸再指派其他人員
    協助完成等情，亦據證人林聰陸及張育政到庭證述明確（本
    院卷一第83頁背面、103 頁背面），是原告參與此專案期間
    ，亦有工作效率未能達到要求之情形，同堪認定。
  (三)再查，原告因參與前開專案期間，有前述工作表現不佳之情
    事，致其97年度之考績在管線設計部門360 名員工中，名列
    第353 名，98年度之考績在管線設計部門392 名員工中，名
    列第390 名，且其他專案之主管均不願原告參與其負責之專
    案，原告因而自99年2 月起至同年10月間，除曾於99年3 月
    及4 月間參與泰國PTT 專案共計23小時，及於99年5 月間參
    與沙烏地Amines專案外，其他時間均未參與任何專案工作，
    而僅以「自我訓練」作為其工作項目以申報工作時數，而其
    99年度之考績在管線設計部門為最後1 名等情，有被告提出
    之考績資料、原告每週工作時數表附卷可參（本院卷一第36
    -38 、30 -33頁），是原告之工作表現經主管考評結果，既
    多次名列倒數，且實際上亦因工作表現不佳，長期無法參與
    任何專案工作，僅能施以「自我訓練」，足見其能力、學識
    及工作態度，顯然無法達成被告透過勞動契約所欲達成客觀
    合理之經濟目的，是被告主張原告有不能勝任工作之情形，
    自屬有據。
  (四)原告雖又主張被告並未先對其處以申誡、記過、降職等較輕
    微之懲處，亦從未施以教育訓練及輔導，或將原告調至其他
    部門，即逕行終止勞動契約，有違解雇最後手段性之原則云
    云。然查，因原告97年度之考績列於倒數5%，被告曾於97年
    12 月24 日，以部門輔導員工績效改善方案實施表告知原告
    其績效不佳之原因及協助改善方案，並由其主管對原告進行
    輔導溝通，然因原告主觀上認為係遭惡意逼退，不願改變其
    工作方式及心態，以致工作效率仍無法提升，改善程度有限
    ，被告遂於98年4 月2 日再以績效改善通知函通知原告，然
    仍未能改善等情，有部門輔導員工績效改善方案實施表及績
    效改善通知函影本各1 件在卷足考（99年度士勞簡調字第46
    號卷第14、15頁），並經證人林聰陸、陳榮盛、徐強等到庭
    證述綦詳（本院卷一第85頁、86頁背面、100 頁背面），是
    被告就原告無法勝任工作乙事，確曾進行相關輔導及口頭申
    誡，應甚明確；且原告之主管曾探詢其他部門是否願接受原
    告調往該部門，惟均遭拒絕乙節，亦據證人林聰陸證述明確
    （本院卷一第84頁），並有電子郵件影本1 件在卷可憑（本
    院卷一第64頁），足見被告確已盡可能以輔導改善、調動職
    務之方式，試圖解決原告無法勝任工作之問題，尚非如原告
    所述從未嘗試以其他方式解決改善。是以，被告自原告97年
    間參與專案表現不佳且年度考績名列倒數5%之後，既已對之
    觀察、輔導、溝通長達2 年之時間，惟仍不見改善，甚而陸
    續發生原告逕行提交工作報告指責主管，及自99年2 月起有
    長達近8 個月之期間未從事任何專案工作之情形，亦無其他
    部門願接受其調職，實已難期待被告與原告繼續維持僱傭關
    係，則被告依勞動基準法第11條第5 款之規定，終止兩造間
    之勞動契約，自未違反解僱最後手段性原則，應屬合法。
五、綜上所述，原告既有對於所擔任之工作不能勝任之情形，且
    經被告依勞動基準法第11條第5 款之規定，合法終止兩造間
    之勞動契約，其訴請確認兩造間之僱傭關係存在，並請求被
    告自99年11月6 日起至原告復職日止，按月於每月30日前給
    付原告72,940元，及自應給付之翌日起至清償日止，按年息
    5% 計 算之利息，自無理由，應予駁回。又原告之訴既經駁
    回，其假執行之聲請亦失所附麗，應併駁回之。
六、本件判決基礎已臻明確，兩造其餘攻防方法及訴訟資料經本
    院斟酌後，核與判決結果不生影響，故不另一一論述，併此
    敘明。
七、據上論結，原告之訴為無理由，依民事訴訟法第78條，判決
    如主文。
中    華    民    國   100    年    12    月    16    日
                  民事第二庭  法  官  馬傲霜
以上正本係照原本作成。
如對本判決上訴須於判決送達後 20 日內向本院提出上訴狀。如
委任律師提起上訴者，應一併繳納上訴審裁判費，否則本院得不
命補正逕行駁回上訴。
中    華    民    國   100    年    12    月    26    日
                              書記官  張方俞